最高法院刑事判決　　　　　　　　　　　　　　　　九十三年度台上字第七五八號
　　上　訴　人　甲○○
右上訴人因偽造文書案件，不服台灣高等法院台中分院中華民國九十年六月二十六日
第二審判決（八十九年度上訴字第五四０號，起訴案號：台灣台中地方法院檢察署八
十七年度偵字第二四八一六號），提起上訴，本院判決如左：
    主  文
原判決撤銷，發回台灣高等法院台中分院。
    理  由
本件原判決認定上訴人甲○○於民國八十七年二月間，向告訴人劉惠珍及其他會員等
多人召集一組民間互助會，由上訴人擔任會首，會員含會首共二十三名（亦有部分互
助會單上記載二十四名），自八十七年二月十五日起會，至八十八年十二月十五日完
會（會員記載二十四名者，至八十九年元月十五日完會），每月十五日開標，每會新
台幣（下同）三萬元。惟上訴人自八十七年五月十五日起，即基於概括犯意，意圖為
自己不法之所有，明知「陳如霜」、「丁聖峰」、「呂銘鏘」等人實際上未參加互助
會，會員蘇梅香則未參與投標，竟分別冒用該等人名義，在標單上書寫利息及簽名而
標得互助會，再向劉惠珍及其他互助會會員佯稱：八十六年五月十五日係陳如霜以五
千三百元得標，同年六月十五日由丁聖峰以同額利息得標，同年七月十五日蘇梅香以
五千一百元得標，同年八月十五日呂銘鏘以五千三百元得標，而分別向劉惠珍及其他
活會會員等十八人收取該四期會款，因會員間互不認識，劉惠珍等人亦不知陳如霜、
丁聖峰、呂銘鏘等人有無標得互助會，遂誤信上訴人之言，共付會款一百八十八萬二
千元予上訴人收受。詎上訴人收畢八十七年八月份之互助會會款後即失去聯絡，逃匿
無蹤，八十七年九月份起任由互助會倒會，經劉惠珍與其他互助會會員間互為聯繫，
始知陳如霜、丁聖峰、呂銘鏘等人未參加互助會，而蘇梅香雖有參加，惟未於八十六
年七月十五日標得互助會，且會員所持之互助會單所載會員人數、姓名竟然有異，始
知受騙等情。因而撤銷第一審之科刑判決，改判依牽連犯關係從一重仍論處上訴人連
續行使偽造私文書，足以生損害於他人罪刑。固非無見。
惟按有罪之判決，於事實欄記載之事實，與理由欄論述其所憑之證據及認定之理由，
前後均須互相適合，否則即有判決理由矛盾之違法。再審理事實之法院，對於被告有
利及不利之證據，應一律注意，詳為調查，並綜合全案證據資料，本於經驗及論理法
則定其取捨，將取捨證據及得心證之理由於判決內詳為說明。如事實尚非明確，對於
與被告利益有重大關係之事項，有應調查之證據未予調查，率行判決，又未於判決內
說明對被告有利之證據何以不採納之理由，即有應於審判期日調查之證據未予調查及
判決理由不備之違法。經查：（一）、原判決事實欄認定上訴人於八十七年二月十五
日起召集互助會，明知陳如霜、丁聖峰、呂銘鏘等人實際上未參加互助會，會員蘇梅
香則未參與投標，竟自「八十七」年五月十五日起至「八十七」年八月十五日止，分
別冒用該等人名義，在標單上偽造利息及簽名而詐得互助會款等情。又謂上訴人冒標
後，再向告訴人及其他互助會會員佯稱：「八十六」年五月十五日係陳如霜得標，「
同年」六月十五日丁聖峰得標，「同年」七月十五日蘇梅香得標，「同年」八月十五
日呂銘鏘得標，而詐取活會會員之款項云云。其所載上訴人偽造私文書及持以行使詐
欺之時間，前後不相符合，且相距一年，顯有判決理由矛盾之違法。（二）、證人張
德川證稱丁聖峰未到場，是丁聖峰之胞姐丁寶燕主持開標，（丁聖峰）可能是託他（
她）標的（指託丁寶燕標會，見原審卷第一六六頁）；證人黃智政證述丁聖峰有得標
（原審卷第一七二頁）；證人楊蘇碧霞供稱伊去過三次，即第二次（賴輝勳）、第五
次（丁聖峰）、第六次（蘇梅香）得標時有到場各等語（原審卷第一五三頁）。原判
決對此等有利於上訴人之證言，未予採信，又未說明其理由，有判決理由不備之違法
。（三）、陳如霜迄未到庭作證，上訴人則辯稱陳如霜係伊公司僱用之會計丁寶燕二
弟之太太，丁寶燕以陳如霜、丁聖峰名義參加該互助會，因伊已倒會，他們怕被追討
會款，故未出庭等語，並請求傳喚丁寶燕為證（原審卷第二十九頁）。則丁寶燕是否
以陳如霜、丁聖峰名義參加該互助會並標取會款？抑上訴人擅以陳如霜等人名義參加
互助會，再偽造其等投標單之私文書以詐取互助會款？此與上訴人之利益有重大關係
，即有調查之必要性。原審固曾傳喚丁寶燕，但因所載地址欠詳，致未能送達（原審
卷第四十二、四十三頁）。詎原審未再為必要之調查，即依劉惠珍之指訴，認定上訴
人有此部分之犯行，有調查職責未盡之違誤。以上，或係上訴意旨所指摘，或為本院
得依職權調查之事項，應認原判決有撤銷發回更審之原因。上訴人被訴涉犯刑法第三
百三十九條第一項之罪部分，雖屬不得上訴第三審法院之罪名，基於審判不可分之原
則，應一併發回。
據上論結，應依刑事訴訟法第三百九十七條、第四百零一條，判決如主文。
中　　　華　　　民　　　國　　九十三　　年　　　二　　　月　　 十九 　　日
                              最高法院刑事第十一庭
                                  審判長法官  張　淳　淙
                                        法官  謝　俊　雄
                                        法官  蘇　振　堂
                                        法官  張　春　福
                                        法官  呂　丹　玉
      右正本證明與原本無異
                                              書  記  官
中　　　華　　　民　　　國　　九十三　　年　　　二　　　月　　二十六　　日
                                                                        Ｑ
